臺灣屏東地方法院民事判決　　　　　　　110年度訴字第224號
原　　　告　馮瑜　　
訴訟代理人　林奎佑律師
被　　　告　王添旺　
兼 輔助 人　王嘉進　
　　　　　　王湘絨　
共　　　同
訴訟代理人　林福容律師
上列當事人間請求塗銷所有權移轉登記等事件，本院於民國110
年9 月23日言詞辯論終結，判決如下：
    主      文
原告之訴駁回。
訴訟費用由原告負擔。
    事實及理由
一、原告主張：訴外人羅柏熏於民國102 年1 月16日向伊借款新
    台幣（下同）300 萬元（實際交付金額為279 萬1,447 元）
    ，被告王添旺則擔任保證人，與羅柏熏共同簽立借據，並共
    同簽發面額300 萬元之本票交付伊收執，而為連帶保證，經
    本院108 年度簡上更一字第1 號確定判決認定在案。被告王
    添旺對伊負有保證債務，竟於107 年10月30日將其所有坐落
    屏東縣○○鄉○○段000000000地號土地（下稱系爭1014、
    1018地號土地），贈與及移轉所有權予其配偶蘇墘，並於同
    日辦畢登記，而害及伊對被告王添旺之保證債權。又蘇墘於
    108 年1 月29日死亡，被告王嘉進、王湘絨為其繼承人（被
    告王添旺拋棄繼承），依民法第244 條第1 項、第4 項規定
    及繼承法律關係，伊得請求撤銷被告王添旺與蘇墘間就上開
    土地所為之贈與及所有權移轉行為，並依同條第4 項規定，
    請求被告王嘉進、王湘絨塗銷上開土地所有權移轉及分割繼
    承登記，以回復為被告王添旺所有等情，並聲明：㈠被告王
    添旺與蘇墘間就系爭1014、1018地號土地，於107 年10月30
    日所為之贈與債權行為及所有權移轉物權行為，均應予撤銷
    。㈡被告王嘉進、王湘絨應將前項聲明所示之不動產於107
    年10月30日所為所有權移轉登記，暨108 年4 月25日所為分
    割繼承登記，均予以塗銷。
二、被告則以：被告王添旺否認與原告間有保證關係存在，本院
    108 年度簡上更一字第1 號確定判決係認定被告王添旺應負
    共同發票人責任，而非保證責任。倘認原告對被告王添旺有
    保證債權存在，而有撤銷訴權可資行使，原告亦早已知悉被
    告王添旺將系爭1014、1018地號土地贈與蘇墘之事實，其遲
    至110 年3 月26日方提起本件訴訟，其撤銷訴權因除斥期間
    經過而消滅。從而，原告請求撤銷被告王添旺與蘇墘間就系
    爭1014、1018地號土地所為贈與及所有權移轉行為，並請求
    被告王嘉進、王湘絨塗銷上開所有權移轉登記及分割繼承登
    記，於法均屬無據等語，資為抗辯，並聲明：原告之訴駁回
    。
三、下列事實，為兩造所不爭執，復經本院調閱各該民事事件卷
    宗查明無訛，堪信為實在：
  ㈠被告王添旺以其於102 年1 月17日，將系爭1014、1018地號
    土地為訴外人蔡進忠設定抵押權，用以擔保被告王添旺及訴
    外人羅柏熏於102 年1 月16日與蔡進忠間360 萬元之消費借
    貸債權，蔡進忠嗣後將上開抵押權讓與登記予原告，惟該抵
    押權所擔保之債權並不存在為由，向本院起訴請求確認抵押
    債權不存在，並請求原告將上開抵押權設定登記予以塗銷，
    經本院104 年度訴字第291 號判決認定係訴外人羅柏熏向原
    告借款300 萬元，被告王添旺、羅柏熏與蔡進忠間並無360
    萬元之消費借貸法律關係存在，判決被告王添旺全部勝訴。
    原告及蔡進忠聲明不服，提起上訴，經臺灣高等法院高雄分
    院以105 年度上字第280 號判決駁回其等之上訴，而告確定
    。
  ㈡被告王添旺以原告持有其為發票人之本票（票據號碼：TS56
    4851），惟該本票上之簽名並非其所親簽為由，向本院屏東
    簡易庭提起訴訟，請求確認本票債權不存在，經本院屏東簡
    易庭以105 年度屏簡字第70號判決駁回被告王添旺之訴，被
    告王添旺聲明不服，提起上訴，經本院合議庭以106 年度簡
    上字第41號判決認定上開本票之原因關係為蔡進忠及原告與
    羅柏熏及被告王添旺間之消費借貸關係，惟該消費借貸關係
    並不存在，本票債權亦不存在，而廢棄原判決，改判原告所
    持有上開本票對被告王添旺之債權不存在，原告聲明不服，
    提起上訴，經最高法院以108 年度台簡上字第31號廢棄原判
    決並發回本院後，由本院以108 年度簡上更一字第1 號判決
    認定被告王添旺與羅伯熏共同簽發上開本票交付原告，用以
    擔保羅柏熏之借款債務，且原告與羅柏熏間確有消費借貸關
    係存在，惟其消費借貸之金額僅為279 萬1,447 元，上開本
    票債權在此範圍內存在，而判決確認原告所持有上開本票於
    超過279 萬1,447 元部分對被告王添旺之債權不存在。被告
    王添旺聲明不服，提起上訴，經最高法院以109 年度台簡上
    字第32號判決駁回其上訴，而告確定。
  ㈢被告王添旺於107 年10月30日將系爭1014、1018地號土地贈
    與及移轉所有權予其配偶蘇墘，並辦妥所有權移轉登記。蘇
    墘於108 年1 月29日死亡，被告王添旺拋棄繼承，被告王嘉
    進、王湘絨為蘇墘之繼承人，業已就系爭1014、1018地號土
    地為分割繼承登記。
四、本件之爭點為：㈠原告主張其對被告王添旺有保證債權，是
    否於法有據？㈡原告請求撤銷被告王添旺與蘇墘間就系爭10
    14、1018地號土地所為贈與及移轉所有權行為，並請求被告
    王嘉進、王湘絨塗銷該所有權移轉登記及分割繼承登記，是
    否於法有據？茲分別論述如下：
  ㈠按稱保證者，謂當事人約定，一方於他方之債務人不履行債
    務時，由其代負履行責任之契約。民法第739 條定有明文。
    在票據上簽名者，依票上所載文義負責。二人以上共同簽名
    時，應連帶負責。本票發票人所負責任，與匯票承兌人同。
    票據法第5 條及第121 條亦分別設有明文。準此，民法上保
    證債務人乃代負履行責任，且其責任範圍與主債務人相同，
    本票發票人則係對於執票人應照本票文義，負付款之責，而
    為自己履行責任，其責任範圍則依本票所載金額，兩者顯有
    不同，自不得僅以簽發本票行為，遽認本票發票人亦為債務
    人之保證人。又學說上所謂之爭點效，係指法院於判決理由
    中，就訴訟標的以外當事人所主張或抗辯足以影響判決結果
    之重要爭點，本於當事人辯論之結果已為實質之判斷時，除
    有顯然違背法令、或當事人提出新訴訟資料足以推翻原判斷
    之情形外，於同一當事人就與該重要爭點有關所提起之他訴
    訟，不得再為相反之主張，法院亦不得作相反之判斷，以符
    民事訴訟法上之誠信原則（最高法院110 年度台上字第1860
    號判決意旨參照）。本件原告主張其對被告王添旺有保證債
    權存在，為被告所否認。經查，本院108 年度簡上更一字第
    1 號確定判決，關於原告持有被告王添旺為發票人之本票（
    票據號碼：TS564851），其本票債權是否存在之爭點，認定
    被告王添旺與羅伯熏共同簽發上開本票並交付原告，用以擔
    保羅柏熏之借款債務，且原告與羅柏熏間確有279 萬1,447
    元之消費借貸關係存在，被告王添旺自應負上開本票之發票
    人責任等情，且該判斷結果，查無顯然違背法令之情形，原
    告亦未就此提出新訴訟資料足以推翻上開判斷，依上開說明
    ，本院自應受該爭點效之拘束。又本院108 年度簡上更一字
    第1 號確定判決，既認定被告王添旺與羅伯熏共同簽發上開
    本票，係用以擔保羅伯熏之借款債務，被告王添旺應負上開
    本票之發票人責任之事實，依上開說明，被告王添旺並不因
    其為本票發票人，即當然為原告與羅伯熏間消費借貸關係之
    保證人，遑論連帶保證人。其次，被告王添旺雖在蔡進忠及
    原告與羅伯熏間之借據上，簽名於借款人處，惟本院104 年
    度訴字第291 號確定判決業已認定該借據所載消費借貸關係
    ，係存在於原告與羅伯熏間，且借款金額為300 萬元，亦難
    認被告王添旺以此擔任原告與羅伯熏間消費借貸關係之保證
    人。此外，原告未提出其它證據證明原告與被告王添旺間，
    確有連帶保證契約存在，則原告主張其對被告王添旺有連帶
    保證債權存在，即尚無可採。
  ㈡按債務人所為之無償行為，有害及債權者，債權人得聲請法
    院撤銷之。債權人依第1 項或第2 項之規定聲請法院撤銷時
    ，得並聲請命受益人或轉得人回復原狀。但轉得人於轉得時
    不知有撤銷原因者，不在此限。民法第244 條第1 項及第4
    項分別定有明文。準此，債權人依此請求撤銷債務人所為無
    償行為者，自應表明並證明其對債務人有何債權存在。查原
    告對被告王添旺有本票債權存在一節，固經本院108 年度簡
    上更一字第1 號確定判決認定屬實，惟該本票係於102 年1
    月17日簽發，未載到期日，迄今已逾本票之3 年消滅時效，
    而有遭被告王添旺為時效抗辯拒絕給付之虞，且原告於本院
    審理時，係具體表明係以其對被告王添旺有連帶保證債權而
    為本件請求（見本院卷第23、156 、157 頁），惟原告對被
    告王添旺並無連帶保證債權存在，有如前述，原告復未表明
    並證明其對被告王添旺有其它債權存在，則原告依民法第24
    4 條第1 項、第4 項規定及繼承法律關係，請求撤銷被告王
    添旺與蘇墘間，就系爭1014、1018地號土地所為贈與及移轉
    所有權行為，並請求被告王嘉進、王湘絨將該所有權移轉登
    記及分割繼承登記予以塗銷，於法均屬無據。
五、綜上所述，本件原告依民法第244 條第1 項、第4 項及繼承
    法律關係，請求撤銷被告王添旺與蘇墘間，就系爭1014、10
    18地號土地所為贈與及移轉所有權行為，並請求被告王嘉進
    、王湘絨將該所有權移轉登記及分割繼承登記予以塗銷，為
    無理由，應予駁回。
六、據上論結，本件原告之訴為無理由，依民事訴訟法第78條，
    判決如主文。
中    華    民    國   110    年    10    月    7     日
                  民事第二庭    法  官  林昶燁
正本係照原本作成。
如對判決上訴，須於判決送達後20日內向本院提出上訴狀，其未
表明上訴理由者，應於提出上訴後20日內向本院補提理由書狀（
均須按他造當事人之人數附繕本）。如委任律師提起上訴者，應
一併繳納上訴審裁判費。
中    華    民    國   110    年    10    月    7     日
                                書記官  鄭美雀